【裁判字號】    98,抗,760
【裁判日期】    980511
【裁判案由】    假處分
【裁判全文】
臺灣高等法院民事裁定                   98年度抗字第760號
抗  告  人  乙○○
上列抗告人與相對人互助國際企業股份有限公司間假處分事件，
對於中華民國98年3月24日臺灣臺北地方法院98年度裁全字第172
2號裁定，提起抗告，本院裁定如下：
    主  文
抗告駁回。
抗告訴訟費用由抗告人負擔。
    理  由
一、本件聲請及抗告意旨略以：
(一)、伊與相對人互助國際企業股份有限公司（下稱互助公司）
      之清算人甲○○（下稱甲○○）係舊識，2人於83年11月
      21日共同設立互助公司，由甲○○出任董事長，伊擔任監
      察人，營業初期尚無異狀，詎90年間起伊察覺甲○○有虛
      編會計財務表冊及侵吞公司盈餘之情形，乃基於執行監察
      人職務調查互助公司財報（歷年資產負債表、損益表、營
      業所得稅申報資料、票據及銀行往來明細等相關資料），
      惟屢次被拒，詎甲○○為逃避法律責任竟擅自以營業虧損
      、資金不足為由，偽造92年12月22日股東會議事錄，決議
      解散互助公司及選任甲○○為清算人，旋於95年12月25日
      向主管機關台北市政府建設局辦理完成互助公司之解散登
      記，並由甲○○一手掌握公司全部會計及財務表、冊、帳
      簿、存摺，使伊及其他投資股東權益受有重大損害，而甲
      ○○所犯偽造文書犯行，業經伊提起刑事告訴，現仍由台
      灣台北地方法院檢察署偵查中。
(二)、伊與互助公司間就上開互助公司股東會決議內容及解散登
      記之效力，已爭執多年，致伊與互助公司間是否仍具有監
      察人之委任關係，處於不明確狀態，並因伊不能執行監察
      人職權，使伊地位受有侵害之危險，而此危險經確認判決
      除去之後，伊方得依公司章程及公司法第218條至第220條
      規定回復行使監察人職權，俾查明互助公司歷年來營業收
      入及應分配公司股東股利之情形，並追究甲○○責任，請
      求其將公司盈餘及其他財產歸入互助公司，依法分配各股
      東。又互助公司就解散及選任清算人之股東會議決議應屬
      無效，解散登記顯非合法，伊自得訴請塗銷登記，命互助
      公司回復解散前營業登記之狀態，而互助公司董事即可依
      公司章程及相關法令，回復董事之地位，執行公司董事職
      務。從而伊提起本案訴訟，請求確認互助公司與抗告人及
      互助公司董事會間之委任關係存在；互助公司92年12月25
      日於台北市政府建設局所為之解散登記及於92年12月22日
      所為之選任清算人登記均予以塗銷，回復互助公司解散前
      之商業登記。茲訴訟審理勢必耗日費時，甲○○隨時有向
      法院聲報清算完結之可能，而互助公司於聲報清算完結前
      ，法人人格仍然存在，具訴訟當事人能力，此期間如回復
      公司營業登記，伊及其他股東之權益即有回復可能，則為
      避免訴訟期間互助公司因甲○○向法院聲報清算完結，致
      法人人格消滅而無訴訟當事人能力，使伊所提訴訟喪失實
      益；且如未禁止甲○○繼續執行清算程序，恐難及時阻止
      其將互助公司剩餘資產及原有營業收入全部掏空，故於所
      提訴訟確定前有定暫時狀態之必要，並願供擔保以補釋明
      之不足，請求互助公司92年12月25日解散登記後之清算程
      序，於本案判決確定前，禁止互助公司及清算人向法院聲
      報清算終結，並於裁定送達後立即停止清算程序。
(三)、本件伊係主張互助公司之解散不合法，並提起確認監察人
      委任關係存在之訴訟，則伊與互助公司間之法律關係處於
      不確定之危險狀態，且本件假處分目的係為禁止甲○○完
      成清算，就其職務定暫時狀態之請求，原法院以互助公司
      解散已進入清算程序，伊得循侵權行為損害賠償途徑求償
      ，認本件屬得易為金錢之請求，而非定暫時狀態處分之範
      疇，駁回本件假處分之聲請，於法不合云云。
二、按民事訴訟法第538條規定，於爭執之法律關係，為防止發
    生重大之損害或避免急迫之危險或有其他相類之情形而有必
    要時，得聲請為定暫時狀態之處分。又債權人聲請定暫時狀
    態之處分，依同法第538條之4準用第533條再準用第526條規
    定，應就其請求及假處分之原因加以釋明，且兩者缺一不可
    。前開釋明如有不足，而債權人陳明願供擔保或法院認為適
    當者，法院始得定相當之擔保，命供擔保後為假處分。若債
    權人就其請求及假處分之原因絲毫未予釋明，法院即不得命
    供擔保後為定暫時狀態之處分。而所謂「爭執之法律關係，
    有定暫時狀態之必要者」，係指因避免重大損害或其他情事
    ，有就爭執之法律關係，定暫時狀態之必要而言。此必要之
    情事即為假處分之原因，苟由聲請假處分之人提出相當證據
    以釋明其存在，即有就爭執之法律關係定暫時狀態之必要。
    是定暫時狀態假處分之聲請人，除應釋明與債務人間有爭執
    之法律關係外，尚應提出有何防止發生重大之損害或避免急
    迫之危險或有其他相類之情形而有必要定暫時狀態處分之原
    因並釋明之。於其釋明有所不足時，法院方得斟酌情形，依
    債權人供擔保以補釋明欠缺之陳明，酌定其擔保金額，准為
    定暫時狀態之假處分。若法院認供擔保仍不足補釋明之欠缺
    ，非不得駁回其定暫時狀態假處分之聲請（最高法院94年度
    台抗字第792號裁定要旨參照）。
三、經查：
(一)、抗告人主張互助公司於83年11月21日設立，由甲○○出任
      董事長，伊擔任監察人，嗣甲○○於92年11月22日偽造股
      東會議記錄，作成解散互助公司及選任甲○○為清算人之
      決議，旋於同年月25日向主管機關台北市政府辦理完成解
      散登記，惟互助公司迄今尚未向原法院聲報清算完結，而
      甲○○所涉偽造文書罪嫌，現仍由台北地檢署偵查中，伊
      並已起訴請求確認互助公司與伊及互助公司董事會間之委
      任關係存在，及互助公司92年12月25日於台北市政府建設
      局所為之解散登記及於92年12月22日所為之選任清算人登
      記均予以塗銷，回復互助公司解散前之商業登記等情，固
      據提出台北地檢署檢察官97年度偵續一字第63號不起訴處
      分書、台北市政府98年2月11日府產業商字第09881177000
      號函暨互助公司變更登記事項卡、互助公司股東名簿、原
      法院97年10月22日北院隆民科明字第0970011270號函、互
      助公司股東會議事錄、解散登記申請書、台北地檢署98年
      度偵續二字第6號偽造文書案件刑事傳票2紙、民事起訴狀
      為證（見原法院卷第4-11頁，本院卷第10-13、18-23頁）
      。惟抗告人指稱甲○○有虛編會計財務表冊及侵吞公司盈
      餘之情形，互助公司拒絕其執行監察人職務調查，致其與
      互助公司間是否仍具有監察人之委任關係，處於不明確狀
      態，並因不能執行監察人職權，使其地位受有侵害之危險
      云云，並未提出任何可供即時調查之證據釋明之，抗告人
      就此定暫時狀態處分之請求原因顯未盡釋明之責。
(二)、又依抗告人所提上開事證，固堪認抗告人就其與互助公司
      間爭執之法律關係即互助公司92年11月22日股東會決議及
      同年月25日解散登記有無效力，已為釋明。惟抗告人就有
      何防止發生重大之損害或避免急迫之危險或有其他相類之
      情形而有必要定暫時狀態處分之原因係主張：甲○○於訴
      訟期間隨時有向法院聲報互助公司清算完結之可能，致互
      助公司法人人格消滅而無訴訟當事人能力，伊所提訴訟將
      喪失實益，故於本案訴訟確定前，有定暫時狀態之必要即
      互助公司92年12月25日解散登記後之清算程序，應於本案
      判決確定前，禁止相對人公司及清算人向法院聲報清算終
      結，並於裁定送達後立即停止清算程序云云。然按「解散
      之公司除因合併、分割或破產而解散外，應行清算。」、
      「解散之公司，於清算範圍內，視為尚未解散。」、「清
      算完結時，清算人應於十五日內，造具清算期內收支表、
      損益表、連同各項簿冊，送經監察人審查，並提請股東會
      承認。... 第一項清算期內之收支表及損益表，應於股東
      會承認後十五日內，向法院聲報。」，公司法第22條、第
      25條及第331條第1項、第4項定有明文。而本件互助公司
      已於92年11月25日向主管機關台北市政府辦理解散登記，
      依上開規定，互助公司應行清算，於清算範圍內，視為尚
      未解散，且於清算完結時，清算人應於15日內造具清算期
      內收支表、損益表、連同各項簿冊，送經監察人審查，並
      提請股東會承認。抗告人為互助公司之監察人乙節，縱相
      對人有所爭執，至少抗告人亦屬相對人公司之股東，甲○
      ○仍應將清算結果送經抗告人審查，並提請抗告人於股東
      會承認後，方能向法院聲報清算終結，顯無抗告人預慮甲
      ○○隨時有向法院聲報互助公司清算完結之可能，遑論甲
      ○○迄今仍未依公司法第334條規定準用同法第83條第1項
      規定向法院聲報就任清算人，有原法院97年10月22日北院
      隆民科明字第0970011270號函為證（見原法院卷第11頁）
      ，自難認有何防止發生重大之損害或避免急迫之危險或有
      其他相類之情形，顯無定暫時狀態處分之必要。至抗告人
      另稱如未禁止清算人甲○○繼續執行清算程序，恐難及時
      阻止甲○○將互助公司剩餘資產及原有營業收入全部掏空
      云云。惟此部分之主張，未據抗告人提出任何可供即時調
      查之證據，亦未盡釋明之責。
四、綜上所述，抗告人本件聲請定暫時狀態之處分，除有請求之
    原因未盡釋明之責，且就其與互助公司間爭執之法律關係，
    並無防止發生重大之損害或避免急迫之危險或有其他相類之
    情形而有必要定暫時狀態處分之原因，核與定暫時狀態處分
    之要件不符，縱抗告人陳明願供擔保，亦不足補釋明之欠缺
    。揆諸首揭說明，抗告人本件聲請，不應准許，原法院以不
    符民事訴訟法第532條之要件予以駁回，雖與本院認定不同
    ，仍應以抗告為無理由。從而，抗告意旨指摘原裁定不當，
    求予廢棄，為無理由，應予駁回。
據上論結，本件抗告為無理由，爰裁定如主文。
中    華    民    國    98    年    5     月    11    日
                  民事第十庭
                      審判長法  官  黃豐澤
                            法  官  吳謀焰
                            法  官  林麗玲
正本係照原本作成。
本裁定除以適用法規顯有錯誤為理由，不得再抗告。如提起再抗
告，應於收受後10日內委任律師為訴訟代理人向本院提出再抗告
狀。並繳納再抗告費新台幣１千元。
中    華    民    國    98    年    5     月    12    日
                            書記官  李明昇


司法院資訊處製作；財團法人民間司法改革基金會備份。
